臺灣高等法院刑事判決　　　　　　　　99年度上訴字第4285號
上　訴　人
即　被　告　劉璟嬅
選任辯護人　林雅君律師
上列上訴人因偽造有價證券等案件，不服臺灣臺北地方法院99年
度訴字第1176號，中華民國99年11月9日第一審判決（起訴案號
：臺灣臺北地方法院檢察署99年度偵字第6342號），提起上訴，
本院判決如下：
    主  文
原判決關於偽造有價證券二罪及定執行刑部分均撤銷。
劉璟嬅意圖供行使之用，而偽造有價證券，處有期徒刑參年貳月
。如附表二編號1、2所示物均沒收。
其他上訴駁回。
前開第二項撤銷改判及第三項上訴駁回部分所處之刑，應執行有
期徒刑參年參月。如附表二所示之物均沒收。
    事  實
一、劉璟嬅因向吳連昇借款後，為簽發保管條及本票供作借款憑
    證及擔保，竟基於行使偽造私文書之犯意，於民國98年4月7
    日，在臺北市○○區○○街48巷3號1樓其所經營之滷味店內
    ，未經其姊劉冠儀、劉馨淳之同意，在其書立之98年4月7日
    保管條之連帶保證人項下，偽造劉冠儀、劉馨淳之簽名、指
    印各1枚，以表示劉冠儀、劉馨淳對劉璟嬅與吳連昇間新台
    幣（下同）150萬元借款債務，負連帶清償責任之意思，而
    偽造私文書，另基於意圖供行使之用，而偽造有價證券之犯
    意，在空白本票之發票人欄內，接續偽造劉冠儀、劉馨淳之
    簽名、指印各1枚，而偽造如附表一編號1所示票面金額為15
    0萬元之本票1張後，將上開偽造之保管條、本票持往臺北市
    ○○區○○路1段267號4樓之2吳連昇住處，交予吳連昇而行
    使之，足以生損害於劉冠儀、劉馨淳及吳連昇。因吳連昇見
    上開本票之發票人未有劉璟嬅本人及其合夥人黃詠誼之簽名
    ，且票面金額亦與其所認知之借款金額不符，遂要求劉璟嬅
    重新開立本票，劉璟嬅遂於同日返回上開滷味店後，另在空
    白本票之發票人欄內，除以自己名義簽名、蓋章，自任發票
    人外，又基於同一偽造有價證券之犯意，接續偽造劉冠儀、
    劉馨淳之簽名、指印各1枚後，再交予黃詠誼簽名、捺印，
    以簽發如附表一編號2所示票面金額為170萬元之本票1張，
    而接續偽造劉冠儀、劉馨淳為發票人部分之本票1張，之後
    再持交吳連昇收執而行使之。嗣於因劉璟嬅未能清償欠款，
    吳連昇持上開本票追索，始查悉上情。
二、案經吳連昇訴由臺灣臺北地方法院檢察署檢察官偵查起訴。
    理  由
一、證據能力部分
    按被告以外之人於審判外之陳述，雖不符刑事訴訟法第159
    條之1至第159條之4之規定，而經當事人於審判程序同意作
    為證據，法院審酌該言詞陳述或書面陳述作成時之情況，認
    為適當者，亦得為證據；當事人、代理人或辯護人於法院調
    查證據時，知有刑事訴訟法第159條第1項不得為證據之情形
    ，而未於言詞辯論終結前聲明異議者，視為有前項之同意，
    刑事訴訟法第159條之5第1項、第2項分有明文。經查，本判
    決下列所引用之被告以外之人於審判外之陳述（包含書面陳
    述），檢察官、上訴人即被告劉璟嬅及辯護人於本院言詞辯
    論終結前均未聲明異議，本院審酌上開證據資料製作時之情
    況，尚無違法不當及證明力明顯過低之瑕疵，亦認為以之作
    為證據應屬適當，故揆諸前開規定，爰依刑事訴訟法第159
    條之5規定，認前揭證據資料均有證據能力。
二、上開事實，業據被告劉璟嬅於偵查及本院審理時坦承不諱，
    並經證人劉冠儀、劉馨淳於偵查時（見偵字卷第26頁背面）
    、證人黃詠誼、吳連昇於本院審理時（見本院100年5月6日
    審判筆錄第5、11、12頁）證述明確，且有保管條、如附表
    一編號1、2所示之本票各1張載卷可佐（見他字卷第19頁正
    面、背面），足見被告自白與事實相符，應堪採信。至被告
    於原審時雖曾陳稱：上開2張本票是不同時間開的，中間隔
    幾天云云。然其於偵查時已坦承：98年4月7日簽發1張金額
    150萬元之本票，但因金額不對，伊於同日隨即應吳連昇要
    求，重新簽發1張金額170萬元等語（見偵字卷第24頁），且
    其於本院審理時亦陳稱：伊簽第1張150萬元本票後，拿去吳
    連昇家交給吳連昇，吳連昇說沒有伊及合夥人黃詠誼的簽名
    ，且金額要算利息進去，應該是170萬元，所以回去又開1張
    給他，這是98年4月7日同一天的事等語（見本院卷第32頁背
    面），證人黃詠誼於本院審理時亦證稱：170萬元本票是伊
    出國前的98年4月7日簽的，伊確實是最後一個簽的等語（見
    本院100年5月6日審判筆錄第5頁），且如附表一編號1、2所
    示之偽造本票2張，其記載發票日均同為98年4月7日，核與
    被告於偵查及本院審理時陳稱：伊係在98年4月7日同一日簽
    發上開2張本票等情相符，是自應以其偵查及本院審理時所
    述為可採。雖證人吳連昇於本院審理時證稱：150萬元本票
    ，被告是在98年4月7日當天交給伊，170萬元這張本票，則
    是隔幾天才給伊等語（見本院100年5月6日審判筆錄第11頁
    ），然因其所述係被告「交付」本票之時間，並非被告偽造
    上開本票之時間，且其於偵查時亦陳稱：「（問：劉冠儀、
    劉馨淳的本票，是否劉璟嬅當你的面簽的？）不是，她是拿
    回去簽的」等語（見他字卷第32頁背面），足見證人吳連昇
    並未親見被告何時偽造上開2張本票，自無從據以推翻上開
    被告於偵查及本院審理時所述之真實性，併此敘明。綜上，
    本案事證明確，被告犯行洵堪認定，應依法論科。
三、論罪科刑及撤銷改判之理由
（一）核被告所為，係犯刑法第216、210條之行使偽造私文書罪
      、第201條第1項之意圖供行使之用而偽造有價證券罪。其
      在保管條、本票上偽造劉冠儀、劉馨淳簽名、指印之行為
      ，分別係偽造私文書、偽造有價證券之部分行為，而偽造
      私文書、行使偽造有價證券之低度行為，復為行使偽造私
      文書、偽造有價證券之高度行為所吸收，均不另論罪。按
      同時偽造不同被害人之本票時，因其侵害數個人法益，係
      一行為犯數罪名，此與同時偽造同一被害人之多張本票時
      ，其被害法益僅有一個，只成立單一之偽造有價證券罪名
      迥異（最高法院96年度台上字第2503號判決意旨參照）。
      查被告雖有前後2次偽造本票之行為，然係因吳連昇認為
      被告先開立之150萬元本票欠缺被告及黃詠誼之簽名、金
      額不正確，被告始於同日再開立另一張金額為170萬元之
      本票交予吳連昇一節，有如前述，是被告顯係基於同一原
      因關係、為達成同一犯罪目的而為此2次偽造本票之行為
      ，且係於同一地點、時間緊接之情況下為之，應視為數個
      舉動之接續施行，而為一接續行為，是被告以一接續行為
      同時偽造相同被害人（劉冠儀、劉馨淳二人）之多張（2
      張）本票，被害法益相同，應各只成立單一偽造有價證券
      罪名，又被告係於同一地點、時間密接之情況下為之，同
      時偽造劉冠儀、劉馨淳名義之本票，應視為數個舉動之接
      續施行，而為一接續行為，即被告以一接續行為偽造二人
      名義之本票，侵害二個人法益，係以一行為觸犯二相同單
      一偽造有價證券罪名，為想像競合犯，應依刑法第55條之
      規定，從一重處斷。被告所犯行使偽造私文書罪、意圖供
      行使之用而偽造有價證券罪，犯意個別，行為互殊，應予
      分論併罰。
（二）駁回上訴及撤銷改判之理由
   1、原審認被告行使偽造私文書犯行部分，罪證明確，因而依
      刑法第216條、第210條、第219條，刑法施行法第1條之1
      ，並審酌被告犯後坦承犯行，非無悔意，犯後態度尚佳，
      兼衡其品行、智識程度、犯罪手段、所生危害等一切情狀
      ，量處有期徒刑3月，及說明98年4月7日保管條上偽造之
      劉冠儀、劉馨淳之簽名、指印各1枚，應依刑法第219條規
      定，宣告沒收。經核其認事用法並無違誤，量刑亦稱妥適
      。被告上訴意旨稱原審量刑過重，請求從輕量刑云云。然
      關於刑之量定，係實體法上賦予法院得為自由裁量之事項
      ，倘其量刑已以行為人之行為罪責為基礎，並斟酌刑法第
      57條各款所列情狀，在法定刑度內，酌量科刑，如無偏執
      一端，致明顯失出失入情形，上級審法院即不得單就量刑
      部分遽指為不當或違法。本件原審量刑時，已審酌上開各
      情，為其量刑之基礎，已敘明審酌刑法第57條所列事項之
      理由，並無量刑失出、輕重失衡、濫用裁量權或不適用法
      則之情形，是被告上訴為無理由，應予駁回。
   2、原審經審理結果，認被告犯偽造有價證券二罪部分，罪證
      明確，予以論科，固非無見。惟被告係以一接續行為，同
      時偽造劉冠儀、劉馨淳二人名義之本票2張，侵害二個人
      法益，係一行為觸犯二偽造有價證券罪名之想像競合犯，
      原審依數罪併罰論處，已有未洽；又將附表一編號2之本
      票金額載為150萬元，亦有未合。被告上訴指稱其雖偽造2
      張本票，但應只論以一罪等語，為有理由，應由本院將原
      判決此部分及定執行刑部分撤銷改判。按刑法第59條之酌
      量減輕其刑，必須犯罪另有其特殊之原因與環境等等，在
      客觀上足以引起一般同情，認為即予宣告法定最低刑期，
      猶嫌過重者，始有其適用。至於犯罪之動機、手段或犯罪
      後之態度等情狀，僅可為法定刑內從輕科刑之標準，不得
      據為酌量減輕之理由（最高法院69年度台上字第3071號、
      99年度台上字第7394號判決意旨參照）。查被告因向吳連
      昇借款，為提供借款之擔保而偽造劉冠儀、劉馨淳名義之
      本票，尚難認其為本件犯行時，有何特殊之原因與環境，
      在客觀上足以引起一般同情，情可憫恕之情事，至被告雖
      於本院審理中陳稱係於債務逼迫之情形下，始冒用劉冠儀
      、劉馨淳名義，而吳連昇於收取170萬元本票後拒不將150
      萬元本票交還等情，則屬其犯罪動機、目的、被害人所受
      之危害等刑法第57條各款所列之事由，惟其程度尚難認已
      達於客觀上足以引起同情，確可憫恕之程度，核無適用刑
      法第59條規定酌量減輕其刑之餘地。爰審酌支票為金融交
      易重要工具，被告未經授權，冒用他人名義偽造支票，並
      持以行使，危害票據流通性，對金融秩序及被害人財產權
      益之危害非輕，應予非難，兼衡被告之素行、智識程度，
      其犯罪之動機、目的、手段，犯後坦承犯行，被害人劉冠
      儀、劉馨純表明不予追究等一切情狀，量處如主文第2項
      所示之刑，並就上訴駁回及撤銷改判部分，定其應執行之
      刑。如附表編號1所示偽造之本票1張，及附表編號2所示
      本票發票人為劉冠儀、劉馨淳部分，為被告偽造之有價證
      券，均應依刑法第205條規定，不問屬於犯人與否，併予
      宣告沒收。至被告於上開偽造本票上偽造之劉冠儀、劉馨
      淳簽名、指印，因已包含在上開偽造之本票內而為沒收，
      故無庸重複諭知沒收，附此敘明。
據上論斷，應依刑事訴訟法第368條、第369條第1項前段、第364
條、第299條第1項前段，刑法第201條第1項、第55條、第205條
、第51條第5款，判決如主文。
本案經檢察官洪威華到庭執行職務。
中    華    民    國   100    年    5     月    27    日
                  刑事第五庭審判長法  官  李英勇
                                  法  官  崔玲琦
                                  法  官  白光華
以上正本證明與原本無異。
如不服本判決，應於收受送達後10日內向本院提出上訴書狀，其
未敘述上訴之理由者並得於提起上訴後10日內向本院補提理由書
（均須按他造當事人之人數附繕本）「切勿逕送上級法院」。
                                  書記官  廖鴻勳
中    華    民    國   100    年    5     月    27    日
附錄：本案論罪科刑法條全文
中華民國刑法第201條第1項
意圖供行使之用，而偽造、變造公債票、公司股票或其他有價證
券者，處3年以上10年以下有期徒刑，得併科3000元以下罰金。
附表一：
┌─┬─────┬────┬────┬─────┬────┬───┐
│編│票據號碼  │發票日  │發票人  │票面金額  │到期日  │受款人│
│號│          │        │        │（新台幣）│        │      │
├─┼─────┼────┼────┼─────┼────┼───┤
│1 │TH0000000 │98年4月 │劉冠儀  │150萬元   │99年4月 │吳連昇│
│  │          │7日     │劉馨淳  │          │15日    │      │
├─┼─────┼────┼────┼─────┼────┼───┤
│2 │TH0000000 │98年4月 │劉冠儀  │170萬元   │99年4月 │吳連昇│
│  │          │7日     │劉馨淳  │          │17日    │      │
│  │          │        │劉璟嬅  │          │        │      │
│  │          │        │黃詠誼  │          │        │      │
└─┴─────┴────┴────┴─────┴────┴───┘
附表二：
┌───┬───────────────────────┐
│編號  │應沒收之物                                    │
├───┼───────────────────────┤
│ 1    │附表一編號1所示之本票壹張。                   │
├───┼───────────────────────┤
│ 2    │附表一編號2所示之本票發票人為劉冠儀、劉馨淳部 │
│      │分。                                          │
├───┼───────────────────────┤
│ 3    │劉璟嬅書立之98年4月7日保管條上偽造之「劉冠儀」│
│      │、「劉馨淳」簽名、指印各壹枚。                │
└───┴───────────────────────┘